臺灣高等法院民事判決
108年度上字第1517號
上  訴  人
即被上訴人  甲○○  
訴訟代理人  李岳明律師
被 上訴 人
即 上訴 人  丁○○  
            丙○○ 
            乙○○  
共      同
訴訟代理人  何志恆律師
上列當事人間請求給付違約金事件，兩造對於中華民國108年10
月30日臺灣臺北地方法院108年度訴更一字第9號第一審判決各自
提起上訴，本院於109年3月31日言詞辯論終結，判決如下：
    主    文
一、原判決關於駁回上訴人甲○○ （下稱甲○○ ）後開第二項之訴
    部分，及該部分假執行之聲請，暨訴訟費用之裁判均廢棄。
二、被上訴人丁○○、丙○○、乙○○（下稱丁○○等3人）應再連帶給
    付甲○○ 新臺幣（下同）30萬元，及自民國107年7月27日起
    至清償日止，按年息5%計算之利息。
三、甲○○ 之其餘上訴及丁○○等3人之上訴均駁回。
四、第一、二審訴訟費用，關於甲○○ 上訴部分，由丁○○等3人連
    帶負擔8%，餘由甲○○ 負擔；關於丁○○等3人上訴部分，由丁
    ○○等3人連帶負擔。
    事實及理由
一、上訴人即被上訴人甲○○（下稱甲○○）主張：被上訴人即上訴
    人丁○○（下稱丁○○）於民國103年12月至104年3月間對伊女
    兒即A女（00年0月生，真實姓名年籍詳卷）為猥褻、性交之
    妨害性自主犯行（下稱系爭妨害性自主犯行），嗣伊與丁○○
    及其父母即被上訴人即上訴人丙○○、乙○○（下各稱其名，合
    稱丁○○等3人）達成協議，兩造並於104年8月17日簽立和解
    書（下稱系爭和解書），系爭和解書第2條約定丁○○在A女未
    滿20歲前，應漸疏遠A女，不得有會面行為，第6條約定丁○○
    若有違約，丁○○等3人即應連帶賠償伊新臺幣（下同）1,000
    萬元，丁○○所涉妨害性自主犯行，即因與伊達成系爭和解而
    獲得緩起訴處分確定。詎丁○○不知悔改，竟俟緩起訴處分甫
    於106年3月間期滿，並在有配偶婚姻關係之情形下，旋於10
    6年7、8月間與A女在臺北、桃園等地見面2次（下稱系爭會
    面行為），其中1次並發生性行為（下稱系爭性行為），丁○
    ○違反和解約定之惡性重大，且對伊之親權傷害至深，爰依
    系爭和解書第6條約定，或依民法第184條第1項、第195條第
    1項前段、第3項、類推適用第187條第1項前段等規定，擇一
    請求丁○○等3人負連帶賠償責任。並於原審聲明：㈠丁○○等3
    人應連帶給付甲○○500萬元，及自起訴狀繕本送達翌日即107
    年7月27日起至清償日止，按年息5%計算之利息；㈡願供擔保
    ，請准宣告假執行。【原審判決丁○○等3人連帶給付120萬元
    本息，且各為供擔保後准、免假執行之宣告，並駁回甲○○其
    餘之訴；甲○○、丁○○等3人各就其等敗訴部分提起上訴】並
    於本院上訴聲明：㈠原判決不利於甲○○部分廢棄；㈡上開廢棄
    部分，丁○○等3人應再連帶給付甲○○380萬元本息。並於本院
    答辯聲明：丁○○等3人之上訴駁回。
二、丁○○等3人則以：丁○○雖與A女有系爭會面行為，但2人未發
    生系爭性行為。系爭和解書第6條係約定丁○○須同時或先後
    違反第2條（應疏遠且不得見面）、第3條（應刪除且不得散
    布A女私密照）約定，始須負賠償責任，丁○○並無違反第3條
    約定之行為，毋須賠償。倘認丁○○系爭會面行為已構成系爭
    和解書第6條約定之違約，該條所約定之違約金為賠償總額
    預定之性質，系爭會面行為並未侵害甲○○ 之親權，甲○○並
    未受有任何損害，伊等不負系爭和解書第6條約定或民法侵
    權行為法律規定之連帶賠償責任。縱認甲○○得依系爭和解書
    第6條約定請求違約金，該違約金之約定金額過高，應依民
    法第252條規定酌減等語，資為抗辯。並於本院上訴聲明：㈠
    原判決不利於丁○○等3人部分廢棄；㈡上開廢棄部分，甲○○在
    第一審之訴駁回。並於本院答辯聲明：甲○○之上訴駁回。
三、兩造不爭執事項（本院卷第119至120頁）：
（一）丁○○（00年0月生）於103年12月至104年2、3月間，因對A
      女（00年0月生）犯刑法第227條第3項與14歲以上未滿16
      歲之人為性交行為罪、違反兒童及少年性交易防制條例第
      27條第3項之引誘未滿18歲之人製造猥褻行為照片罪，經
      甲○○提起告訴，嗣因丁○○與甲○○於104年6月23日在臺北市
      內湖區調解委員會調解（下稱系爭調解），丁○○與其父母
      即丙○○、乙○○再於104年8月17日簽立系爭和解書，遂經臺
      灣臺北地方檢察署（下稱臺北地檢署）檢察官於104年8月
      19日以104年度調偵字第1500號、104年度偵字第16342號
      為緩起訴處分確定，緩起訴期間為1年6月（至106年3月28
      日期滿）。
（二）系爭調解筆錄記載：「丁○○於103年12月起至104年3月17
      日止與A女交往並發生性關係，甲○○發現後提出刑事告訴
      ，雙方經調解達成協議如下：一、丁○○不得於A女年滿20
      歲前與A女見面，且不得散布A女私密照片，如有前述情事
      或丁○○之配偶就本案提出刑事妨害家庭告訴並經檢察官提
      起公訴時，丁○○應無條件給付甲○○1,000萬元賠償金。二
      、雙方均拋棄本案民事請求權。」
（三）系爭和解書第2條約定：「乙方（丁○○）承諾在甲女（A女
      ）未滿20歲前，乙方應以被動之方式，漸漸疏遠甲女，並
      規勸甲女尋求甲方（甲○○）協助解決問題，故乙方不得再
      與甲女有會面行為」。第3條約定：「乙方承諾業已刪除
      其所持有之任何甲女私密照片，且承諾絕不會散布任何與
      甲女有關之私密照片檔案」。第4條約定：「乙方之配偶
      不得就系爭行為（即103年12月至104年3月間之猥褻、性
      交行為）提起妨害家庭告訴，若乙方之配偶就系爭行為提
      起刑事妨害家庭告訴並經檢察官起訴，乙方願負損害賠償
      責任」。第6條約定「若乙方不顧雙方間之誠信、不珍惜
      甲方給予乙方改過自新的機會，而惡意違反上開第2條及
      第3條之約定並經查證屬實，或乙方之配偶就系爭行為提
      起妨害家庭告訴並經檢察官起訴時，願於1,000萬元之範
      圍作為損害賠償金；又乙方雖業已成年，然乙方之父母（
      即丙○○、乙○○）為表達對於甲方及甲女之歉意，亦願意督
      促乙方依本和解書之內容履行對於甲方之承諾，故若乙方
      未履行上開第2條及第3條之約定而須負損害賠償責任時，
      乙方之父母願負連帶保證責任」。
（四）丁○○於106年7、8月間在臺北、桃園等地有與A女見面2次
      （即系爭會面行為）。
四、法院之判斷：
　　甲○○主張丁○○對A女所為系爭會面行為及系爭性行為，業已
    違反系爭和解書第2條約定，並侵害伊之親權，丁○○等3人應
    依系爭和解書第6條約定，或依民法侵權行為法律關係之規
    定，連帶賠償伊500萬元等情，為丁○○等3人所否認，並以前
    詞置辯。茲查：
（一）甲○○主張丁○○有於106年7、8月間與A女為系爭會面行為及
      系爭性行為等情，應堪認定：
　 1、甲○○主張丁○○有於106年7、8月間與A女為系爭會面行為一
      節，為丁○○等3人所不爭執（見前述兩造不爭執事項(四)
      所載），應堪認定。惟甲○○主張丁○○有於其中1次會面時
      與A女發生系爭性行為一節，則為丁○○等3人所否認。經查
      丁○○（下稱楊）於107年間曾向甲○○ （下稱A父）坦稱：
      「楊：我也知道我對A女真的沒有什麼抵抗力...（A父：
      為什麼你們在去年的7、8月見面時，還要跟她發生關係，
      這我很不能諒解）楊：我知道，我知道這一點真的是我的
      錯，因為A爸像我說的，其實我，我真的其實那段時間我
      在桃園受訓這樣，然後A女就提出要來看我這樣...對...
      所以我沒有拒絕她...在臺北見面都是她打工我去那邊吃
      一頓飯，在桃園之後我們就沒有任何過度親密的關係這樣
      （A父：所以你跟她發生關係是在桃園不是在臺北？）楊
      ：對（A父：所以你們發生關係的地方是在桃園她去找你
      的時候？）楊：對！...我知道這真的是不該發生的...我
      知道那一念之間我真的沒有做好煞車」、「（A父：你知
      道你犯了什麼錯嗎？）楊：我知道我跟A女見面了（A父：
      你不只跟她見面還發生性關係，怎麼辦？我現在給你一個
      能夠說服我的說法）楊：A爸爸是這樣的，我其實一直以
      來都有在努力...我跟A女見面是在去年，去年我到北部實
      習的時候，其實我本意只是想要看看她過的好不好，所以
      就很...其實，我其實我並沒有打算那麼做的（A父：你見
      她也就算了！為什麼還帶她去發生性行為呢？我不知道你
      是用哪邊思考，當初我沒有對你做任何的提告賠償是希望
      給你一個機會，因為你父母還有你舅舅加上你表妹，我也
      是給你一個機會，那為什麼現在又這樣？我們有協議的！
      ）楊：我知道我真的很抱歉」等語，業據甲○○提出與丁○○
      間之對話錄音檔案及譯文為證（原審訴更卷第143至146、
      179、181頁）。A女亦於107年間向甲○○坦稱：「（A父：
      你們不是暑假見面2次，第2次是妳約他還是他約妳？）A
      女：我就真的忘記啊！（A父：第1次是在哪裡？）A女：
      第1次南京復興啊！（A父：那第2次呢？）A女：忘記了..
      .（A父：那妳們除了見面買東西吃東西，有沒有發生什麼
      行為？）A女：沒有吧...（A父：有就說有沒有就說沒有
      ，誠實）A女：...我只記得最近1次而已啊！其他事情我
      都忘記了！（A父：妳是說暑假他有沒有對妳怎樣妳不知
      道嗎？）A女：喔暑假...好像有吧，1次吧...那他就...
      那時候從...好像從南部上來啊然後就是...就住...好像
      就住那1天...（A父：妳就去他住的旅館還是賓館？）A女
      ：旅館哪！住的地方啊！（A父：然後兩個人又發生1次性
      行為？）A女：嗯！那是去年的事情啊！...（A父：他跟
      妳發生性關係，他有沒有什麼承諾，有沒有說我以後要娶
      妳啦，諸如此類的事情？）他是說我20歲過後，嗯，有點
      忘記了...他應該有說過之類的話...」等語，亦據甲○○提
      出與A女間之對話錄音檔案及譯文為證（原審訴更一卷第2
      01、203頁）。觀諸上開對話內容，可知丁○○與A女均承認
      曾於106年暑假期間，丁○○北上至桃園受訓之時，在旅館
      發生1次性行為，核諸丁○○與甲○○在系爭和解書第2條、第
      6條業已約定丁○○若再與A女會面交往將滋生高額違約賠償
      責任（見前述兩造不爭執事項(三)所載），衡情若無發生
      系爭性行為，丁○○當無虛假承認，恣意加重自己違約情節
      惡重之可能，是以甲○○主張丁○○有於其中1次會面時與A女
      發生系爭性行為一節，應堪認定。
　 2、丁○○等3人雖否認丁○○有對A女為系爭性行為云云，並提出
      乙○○與A女間之簡訊內容為證。惟查乙○○於107年4月24日
      傳給A女之簡訊內容略以：「...忽然接到妳爸爸寄來的律
      師函，問了○○到底怎麼回事，○○很生氣的說，應是妳爸爸
      誤會了你們很多事。妳爸爸還說要再告一次○○，楊媽媽是
      想說～到時候妳又要出庭作證造成妳的困擾。妳爸爸說，
      上次事件和解以後，你們又去發生關係，○○很生氣的說沒
      有這回事，這是怎麼回事？我也想瞭解一下？...希望妳
      跟妳爸爸溝通澄清一下，讓妳爸爸瞭解真相，不要再有所
      誤解」等語，A女則於同年月26日回覆略以：「阿姨您好
      ，抱歉我因為這禮拜是考試週又打工的關係，還沒有時間
      想好要怎麼回您，我有看到您打電話給我，但是剛好我的
      場合不好接電話，當下無法接聽抱歉！關於這件事我會和
      我爸爸溝通，可能是之前我們的溝通上面有問題，發生關
      係是沒有的，對不起造成阿姨家的麻煩了」等語（原審訴
      更卷第97至100頁），依據上開簡訊內容，A女固向乙○○陳
      稱：「發生關係是沒有的」云云，然查丁○○與A女業已坦
      承有發生系爭性行為一事明確，業如前述，且查丁○○曾多
      次阻止甲○○將系爭會面行為及系爭性行為等違約之事告知
      其父母丙○○、乙○○，且稱乙○○會無法承受此事等語，有前
      述甲○○提出之錄音譯文為證（原審訴更卷第145至146、14
      9至150、195頁），可見丁○○本即無意向乙○○吐露實情，
      則丁○○縱使向乙○○陳稱未發生系爭性行為云云，尚難逕予
      採信為真，又A女與乙○○並無親誼，亦無信賴關係可言，
      衡情未必願向乙○○坦承發生系爭性行為等親密之事，則A
      女縱基於禮貌性回覆乙○○上開訊息，亦難逕予採信為真。
      基上所述，丁○○等3人否認丁○○與A女發生系爭性行為云云
      ，並不足採。
　 3、從而，甲○○主張丁○○有於106年7、8月間與A女為系爭會面
      行為及系爭性行為等情，應堪認定。　　　　
（二）甲○○主張丁○○所為系爭會面行為及系爭性行為，已違反系
      爭和解書第2條約定，丁○○等3人應依系爭和解書第6條約
      定負連帶賠償違約金之責任等情，應屬可採：
　 1、經查丁○○於103年間在A女所就讀學校任職專任教師，與A
      女為師生關係，雖明知A女為未滿16歲之人，卻自103年12
      月上旬某日至104年3月中旬之期間，多次邀約A女前往旅
      館發生性行為，並於系爭妨害性自主犯行期間，多次自己
      拍攝或要求A女拍攝私密照留存，惟丁○○於104年2月4日另
      與訴外人結婚，並於同年6月產下育有1女，甲○○對丁○○提
      起妨害性自主之刑事告訴後，丁○○與甲○○先於104年6月23
      日在臺北市內湖區調解委員會調解，先達成以A女不再受
      到任何傷害為前提，則甲○○即願不再追究刑事責任，且不
      要求任何民事賠償金額之共識，丁○○與其父母即丙○○、乙
      ○○再於104年8月17日與甲○○簽立系爭和解書，臺北地檢署
      檢察官即以兩造已達成和解為由，於104年8月19日對丁○○
      為緩起訴處分，緩起訴期間為1年6月，至106年3月28日業
      已期滿等情，有教育局函文及性平調查報告（104年度他
      字第4457號卷第1至16頁）、丁○○、A女、甲○○警、偵訊筆
      錄、緩起訴處分書（104年度偵字第16342號卷第6至7、16
      至20、24至25、82至84、92至93頁）、戶籍資料（本院個
      資限閱卷第75至79頁）、臺北市內湖區調解委員會調解紀
      錄表、調解筆錄（104年度刑調字第294號卷內）在卷為憑
      ，合先敘明。
 　2、次查系爭和解書第2條約定丁○○在A女未滿20歲前，應以被
      動之方式，漸漸疏遠A女，不得再與A女有會面行為；第3
      條約定丁○○承諾業已刪除其所持有之任何A女私密照片，
      且承諾絕不會散布任何與A女有關之私密照片檔案；第4條
      約定丁○○之配偶不得就系爭妨害性自主行為對A女提起妨
      害家庭告訴，若丁○○之配偶提起告訴並經檢察官起訴，丁
      ○○願負損害賠償責任；第6條約定若丁○○惡意違反上開第2
      條及第3條之約定，或丁○○之配偶對A女提起妨害家庭告訴
      並經檢察官起訴時，丁○○願於1,000萬元之範圍作為損害
      賠償金，又丁○○雖已成年，然其父母丙○○、乙○○為表達對
      於甲○○及A女之歉意，願督促丁○○依系爭和解書內容履行
      承諾，若未履行而須負損害賠償責任時，丁○○之父母願負
      連帶保證責任（原審訴字卷第23至27頁系爭和解書參照）
      ，則衡諸系爭和解書約定之目的及脈絡，可知甲○○係基於
      對未成年子女即A女之保護、教養、監護之責，不願已婚
      並育有子女之丁○○再與未成年之A女繼續任何會面交往，
      對A女造成更大傷害，並為防範丁○○持有及散布A女私密照
      將對A女造成其他傷害，而逐一條列丁○○應遵守之各項行
      為（即第2條不得見面、第3條應刪除且不得散布私密照片
      等約定），且約定丁○○之配偶不得對A女提起妨害家庭告
      訴（第4條約定），並以高額違約賠償金作為督促丁○○履
      約之警示與約束（第6條約定），丁○○及其父母係由律師
      陪同並協助草擬和解書文字，均已清楚知悉上開和解條件
      之內容，並明確應允、承諾履行上開和解條件，用以換取
      甲○○向檢察官陳明其願原諒丁○○並給予丁○○緩起訴之機會
      ，嗣檢察官確實亦因此對丁○○為緩起訴處分，則探求兩造
      簽立系爭和解書所植基之原因事實，前述3項禁止行為（
      見面交往、散布私密照片、妨害家庭刑事追訴）之態樣均
      屬不同，任一禁止行為單獨發生時，均將對A女造成莫大
      傷害，而為甲○○極力保護A女而所欲避免者，則以一般社
      會通念及當事人所欲使該意思表示發生之法律效果而為探
      求，堪認前述3項禁止行為要屬獨立存在，丁○○違反任一
      行為，即應依系爭和解書第6條約定賠償，始符合當事人
      締約之真意，亦方屬事理之平。則丁○○等3人空言主張必
      俟丁○○違反系爭和解書第2條及第3條之行為，始負賠償責
      任云云，顯不可取。
   3、從而，甲○○主張丁○○所為系爭會面行為及系爭性行為，已
      違反系爭和解書第2條約定，丁○○等3人應依系爭和解書第
      6條約定負連帶賠償違約金之責任等情，應屬可採。
（三）丁○○等3人抗辯系爭和解書第6條約定之違約金額過高應予
      酌減，為有理由，本院認為應酌減至150萬元為適當：
   1、按民法第252條規定約定之違約金額過高者，法院得減至
      相當之數額。而違約金之約定，乃基於個人自主意思之發
      展、自我決定及自我拘束所形成之當事人間之規範，本諸
      契約自由之精神及契約神聖與契約嚴守之原則，契約當事
      人對於其所約定之違約金數額，應受其約束。惟倘當事人
      所約定之違約金過高者，為避免違約金制度造成違背契約
      正義等值之原則，法院得參酌一般客觀事實、社會經濟狀
      況及當事人所受損害情形，依職權減至相當之金額（最高
      法院102年度台上字第1606號民事裁判要旨參照）。
 　2、甲○○主張丁○○所為系爭會面行為及系爭性行為，已違反系
      爭和解書第2條約定，丁○○等3人應依系爭和解書第6條約
      定負連帶賠償違約金之責任一節，要屬可採，業如前述，
      審諸系爭契約第6條約定丁○○違約時應在1,000萬元之範圍
      內負違約賠償之責，核其目的，係以高額之違約金對丁○○
      產生警惕及拘束之效力，用以保護A女不受再次傷害，則
      參酌丁○○原為A女之老師，竟未善盡師道及保護學生之責
      ，且於104年2月間已與訴外人結婚，卻仍恣意對A女為系
      爭妨害性自主行為，經甲○○與其達成系爭和解，給予其改
      過自新機會，並藉此換取刑事緩起訴處分確定後，卻又於
      緩起訴期間期滿未幾，且在婚姻關係存續之狀態下，猶於
      106年7、8月間對A女為系爭會面行為及系爭性行為，而故
      意違反系爭和解書之約定，違約情節非輕，雖A女斯時已
      年滿18歲，心智狀態業趨成熟，系爭會面行為及系爭性行
      為亦未違反A女意願，但丁○○所為違約行為，對A女與他人
      發展正常男女交往關係仍有所妨害，對肩負A女保護、教
      養、監護責任之甲○○而言，亦因無法保護A女免受丁○○違
      約行為之影響，而於精神上受有極大痛苦，並斟酌兩造財
      產所得狀況（本院個資限閱卷第61至73頁全國財產稅總歸
      戶財產查詢清單、各類所得清單參照）等一切情狀，本院
      認為甲○○本件違約金之請求應以150萬元為適當，逾上開
      金額部分所為之請求，則不應准許。
 　3、至丁○○等3人雖抗辯實務案例關於父母因16歲以下未成年
      子女與加害人發生性行為所受親權損害，至多僅判決父母
      所受非財產損害介於2萬元至10萬元之間云云（原審訴更
      卷第71至95頁、本院卷第99頁），但甲○○係依系爭和解書
      第6條關於違約金之約定而為本件請求，揆諸前揭說明，
      本件違約金不僅寓含甲○○因丁○○違約行為所受之損害，更
      包含對丁○○違約行為所課之懲罰，自與丁○○等3人所舉案
      例事實係單純依民法第195條第3項準用第1項規定，所為
      斟酌父母對未成年子女因親子關係所生之身分法益造成之
      損害，並不相同，併此敘明。
 　4、又本院既依系爭和解書第6條約定判准甲○○在150萬元範圍
      內之違約金請求，即無另依民法第184條第1項、第195條
      第1項前段、第3項、類推適用第187條第1項前段等規定審
      究之必要。至前開不應准許即甲○○其餘350萬元違約金請
      求部分，甲○○並未舉證證明另受有該部分非財產上損害之
      情事，則其依侵權行為損害賠償法律關係所為該部分請求
      ，非有理由，不應准許。
五、綜上所述，甲○○依系爭和解書第6條約定，請求丁○○等3人連
    帶給付150萬元，及自起訴狀繕本送達之翌日即107年7月27
    日（原審訴字卷第73、77、79頁送達證書參照）起至清償日
    止，按年息5%計算之利息部分，為有理由，應予准許；逾此
    部分之請求，為無理由，不應准許。從而原審就上開應准許
    部分在120萬元之範圍內，為丁○○等3人敗訴之判決，經核並
    無不合，丁○○等3人上訴意旨指摘原判決此部分不當，求予
    廢棄改判，為無理由，應駁回丁○○等3人之上訴。又原審就
    上開另應准許之30萬元部分（即本院認定150萬元-原審判准
    120萬元=30萬元）為甲○○敗訴之判決，尚有未洽，甲○○上訴
    論旨指摘原判決此部分不當，求予廢棄改判，為有理由，爰
    由本院廢棄改判如主文第二項所示。至於上開不應准許部分
    ，原審為甲○○敗訴之判決，並駁回其假執行之聲請，經核並
    無不合，甲○○上訴意旨指摘原判決該部分不當，求予廢棄改
    判，為無理由，應駁回其此部分之上訴。
六、本件事證已臻明確，兩造其餘之攻擊或防禦方法及所用之證
    據，經本院斟酌後，認為均不足以影響本判決之結果，爰不
    逐一論列，附此敘明。
七、據上論結，本件甲○○上訴為一部有理由、一部無理由，丁○○
    等3人之上訴為無理由。依民事訴訟法第450條、第449條第1
    項、第79條、第78條、第85條第2項，判決如主文。
中　　華　　民　　國　　109 　年　　4 　　月　　21　　日
　　　　　　　　　民事第六庭
    　                  審判長法  官　陶亞琴
      　                      法  官　陳蒨儀
        　                    法  官　廖慧如
正本係照原本作成。
本件正本關於被隱蔽人之身分資料係依性侵害犯罪防治法第12條
第2項之規定隱蔽之。
丁○○等3人不得上訴。
甲○○如不服本判決，應於收受送達後20日內向本院提出上訴書狀
，其未表明上訴理由者，應於提出上訴後20日內向本院補提理由
書狀（均須按他造當事人之人數附繕本）上訴時應提出委任律師
或具有律師資格之人之委任狀；委任有律師資格者，另應附具律
師資格證書及釋明委任人與受任人有民事訴訟法第466 條之1第1
項但書或第2項（詳附註）所定關係之釋明文書影本。如委任律
師提起上訴者，應一併繳納上訴審裁判費。
中　　華　　民　　國　　109 　年　　4 　　月　　22　　日
　　　　　　　　　　　　    　書記官  張佳樺
附註：
民事訴訟法第466條之1（第1項、第2項）：
對於第二審判決上訴，上訴人應委任律師為訴訟代理人。但上訴
人或其法定代理人具有律師資格者，不在此限。
上訴人之配偶、三親等內之血親、二親等內之姻親，或上訴人為
法人、中央或地方機關時，其所屬專任人員具有律師資格並經法
院認為適當者，亦得為第三審訴訟代理人。